臺灣高等法院民事判決　　　　　　　　　100年度上字第530號
上　訴　人　劉紹猷
被　上訴人　劉佳增
追加　被告　劉佳坤
上列當事人間請求損害賠償等事件，上訴人對於中華民國100年
3月31日臺灣士林地方法院99年度訴字第1174號第一審判決提起
上訴，並為訴之追加，本院於民國100年12月13日言詞辯論終結
，判決如下：
    主  文
上訴及追加之訴均駁回。
第二審(含追加之訴)訴訟費用由上訴人負擔。
    事實及理由
壹、程序事項：
一、按在第二審為訴之變更或追加，非經他造同意，不得為之，
    。但第255條第1項第2款至第6款情形，不在此限，民事訴訟
    法第446條第1項定有明文。是在第二審為訴之變更或追加，
    而有民事訴訟法第255條第1項第2、3款所定請求之基礎事實
    同一，擴張或減縮應受判決事項之聲明者，固無須得他造之
    同意。惟所謂「請求之基礎事實同一」，係指變更或追加之
    訴與原訴之原因事實，有其社會事實上之共通性及關聯性，
    而就原請求所主張之事實及證據資料，於變更或追加之訴得
    加以利用，且無害於他造當事人程序權之保障，俾符訴訟經
    濟者稱之（最高法院91年度台抗字第648號裁定參照）。查
    上訴人於原審起訴主張請求被上訴人劉佳增應給付上訴人新
    台幣(下同)141萬6,797元，及自起訴狀繕本送達之翌日起，
    按年息5%計算之利息；並應負責返還上訴人「耕地被徵收補
    償地價清冊」及「領取補償耕地地價結計清單」等徵收卷宗
    ；及應給付上訴人精神損害金20萬元。嗣於本院上訴追加劉
    佳坤為被告，並追加不當得利、委任及繼承法律關係及減縮
    請求聲明為：(一)被上訴人等應連帶給付上訴人141萬6,797元
    ，及自起訴狀繕本送達之翌日起，按年息5 %計算之利息；
    (二)被上訴人等應連帶負責返還上訴人「徵收令」、「耕地被
    徵收補償地價清冊」及「領取補償耕地地價結計清單」等徵
    收卷宗。對此被上訴人及追加被告劉佳坤並無反對之意思，
    並就上訴人之主張為答辯，且請求之基礎事實均為劉德是
    否有保管上訴人土地補償款，並由何人繼承繼續接管之事實
    ，揆諸首開規定，上訴人追加及減縮部分，均核無不合，先
    予敘明。
二、追加被告未於言詞辯論期日到場，經核並無民事訴訟法第38
    6條所列各款情事，爰依上訴人之聲請，由其一造辯論而為
    判決。
貳、實體方面：
一、上訴人起訴主張：
  (一)上訴人年幼喪父，由上訴人之祖父即被上訴人劉佳增之生父
    劉德代為照顧，劉德生前將坐落苗栗縣公館鄉○○段32
    2-16地號土地（重劃後為公館鄉○○段1671、1674地號土地
    ，下簡稱系爭土地）贈與上訴人，但實際係由劉德代為處
    理土地相關事宜，嗣劉德於58年間死亡，未辦理繼承登記
    ，上訴人於97年5月間列印財產清單時始發現系爭土地有被
    徵收之紀錄，經上訴人向各機關查詢，才查到土地銀行相關
    徵收補償資料，也才知道苗栗縣政府於43年間實施徵收放領
    時，劉德曾於43年3月11日代上訴人領取並保管徵收補償
    即稻谷實物1萬7千996公斤（下稱系爭徵收補償）；又被上
    訴人劉佳增為劉德之非婚生子女，劉德生前同居共財之
    妻妾、子女中，妻黃東洋年老且心智不正常，非婚同居人吳
    安妹識字不多，劉秀美年少知識尚淺，劉佳坤則常向上訴人
    胞弟借錢使用，似無受劉德委託保管本件寄託款之可能，
    是僅被上訴人劉佳增有處理保管財產之能力，故系爭徵收補
    償及相關徵收資料當為被上訴人繼續保管，惟被上訴人經上
    訴人屢催返還，均置之不理，其表示有能力就討回之態度，
    致上訴人在鄉里及親屬間蒙受嘲笑，又因迄未將相關徵收卷
    宗資料提交上訴人，使上訴人因無頭緒處理而痛苦，復於
    本件上訴人先對其聲請支付命令時聲明異議並為時效抗辯，
    顯然對上訴人構成侵權行為，惟上訴人係至97年間收到法院
    試行調解通知書時始確悉被上訴人之不法行為，自無時效完
    成之問題，依民法第273條規定，債權人得對於債務人中之
    一人或全體同時或先後請求全部或一部之給付，故以劉佳增
    及劉佳坤二人為共同被告。爰依民法寄託、侵權行為、不當
    得利及繼承之法律關係，請求被上訴人及追加被告返還系爭
    徵收補償（上開1萬7千96公斤稻谷實物原應於43年3月12日
    交還上訴人，依99年6月份平均價款每公斤20.65元計算，1
    萬7,996公斤稻谷實物之價款計為37萬1千617元；又加計自4
    3年3月12日起至99年6月30日止共56年3個月期間，以年息5%
    計算之利息計為104萬5,180元；總共為141萬6,797元）、「
    徵收令」、「耕地被徵收補償地價清冊」及「領取補償耕地
    地價結計清單」等徵收卷宗。
  (二)就上訴人主張：「認為上訴人於48年2月7日立備忘錄時簽署
    劉德、劉黃東洋死亡後放棄繼承」乙節，固有此事實及備
    忘錄，但當時表明先簽此類文件於法無效在先，而先祖夫妻
    也說無妨，並言「先簽給吳安妹看，使其安心就可」等語，
    對此，上訴人遂簽其姓名。然繼承人拋棄繼承，依舊民法第
    1174條第2項之規定，應以書面向法院為之，若不依法律之
    規定即為無效，是上訴人兄弟對此事很瞭解，於其生母吳安
    妹死亡時，亦促其胞妹辦理拋棄繼承在案，對此種情形知之
    甚詳，故其備忘錄為無效。
  (三)系爭土地係交由先祖劉德管理，經政府徵收，劉德依民
    法541條第1項及具有代理權之受任人身分以委任人之名義，
    處理而代收各徵收金及補償金，其仙逝後由同財共居之被上
    訴人及追加被告繼承後，始終隱匿，以致上訴人始終不知情
    及至90年間因年老整理財產後始發覺有異，遂對被上訴人向
    臺灣士林地方法院(下簡稱士林地院)申請核發支付命令，經
    異議後轉為起訴，士林地院97年度訴字第398號於97年4月10
    日第一次開庭，開庭前，與被上訴人在走廊上碰面，上訴人
    向之請求返還補償金，被上訴人明確答覆「不返還，因時效
    已逾多年」等語，至此始明確知悉權益被侵害，故時效未完
    成，如適用民法第197條第1項短期時效規定，亦得主張不當
    得利之請求權、委託契約返還請求權，時效亦未完成。
  (四)爰起訴聲明:1.被上訴人應連帶給付上訴人141萬6千797元，
    及自起訴狀繕本送達之翌日起，按年息5  %計算之利息；2.
    被上訴人應連帶負責返還上訴人「耕地被徵收補償地價清冊
    」及「領取補償耕地地價結計清單」等徵收卷宗；3.被上訴
    人應連帶給付上訴人精神損害金20萬元；4.願供擔保，請准
    宣告假執行。惟原審為上訴人敗訴之判決，上訴人不服，提
    起上訴，並為追加，其上訴聲明: 1.被上訴人及追加被告應
    連帶給付上訴人141萬6千797元，及自起訴狀繕本送達之翌
    日起，按年息5  %計算之利息；2.被上訴人及追加被告應連
    帶負責返還上訴人「徵收令」、「耕地被徵收補償地價清冊
    」及「領取補償耕地地價結計清單」等徵收卷宗；3.願供擔
    保，請准宣告假執行。
二、被上訴人則以下列辯詞資為抗辯：
  (一)上訴人劉紹猷自幼喪父，是被上訴人之父親即上訴人之祖父
    劉德一手帶大，相關生活費用都由劉德提供，劉德生
    前因政府實施耕者有其田政策，同一人名下不能有太多財產
    ，故曾將土地贈與子女及孫子女，但因當時大家都未成年，
    所以由劉德保管土地所有權狀及印章等資料。是上訴人所
    提之財產補償金部分，此財產也是劉德生前所贈與，非被
    上訴人所拿取，又劉德嗣於58年間死亡，當時伊才大學2
    年級，伊不知道劉德生前是否就有將所保管物品返還上訴
    人，或是否劉德死亡後由伊大媽即劉德之法定配偶劉黃
    東洋保管，上訴人應先證明此筆款項係由先祖劉德領取，
    況若上訴人要追討財產，理應向劉德追討，況於46年時上
    訴人主張其保管時間，被上訴人才十歲，國小二年級，對上
    述情形，毫不知情。且上訴人於48年2月7日在家族分家各自
    生活時，已簽署對劉德、劉黃東洋死亡後放棄繼承權，是
    上訴人理應不得再為主張，且本案顯已逾法律追訴期間，上
    訴人身為法律執法人員，理應瞭解，而不應再為提告。又48
    年前，全家族屬共同生活，均由大家長劉德掌理全家生活
    費用、開銷，其經濟收入均由劉德生前勤儉刻勞所賺取，
    而再贈與子孫，而非上訴人自己所賺取。
  (二)答辯聲明：1.上訴人及追加之訴均駁回；2.如受不利判決，
    願供擔保，請准宣告免為假執行。
三、追加被告劉佳坤則以下列辯詞資為抗辯：關於本院卷第233
    至第236頁之收據是伊所簽署，此乃66、67年上訴人之弟劉
    煥凱北上作生意時，交待伊替上訴人倆兄弟收租，並將租金
    拿到臺北給他們，若沒上臺北則用寄的，每年皆是如此，是
    375土地的租金，土地是上訴人倆兄弟所有，該土地是伊父
    劉德生前贈與給上訴人的。又對於63年12月8日之會議部
    分，其皆由劉黃東洋所主導，可由會議記錄第四點可得知，
    故當劉德過世，錢都在劉黃東洋所掌握，但當劉黃東洋過
    世後，並無留東西給伊。答辯聲明:追加之訴駁回。
四、得心證之理由:
  (一)查上訴人（20年11月16日出生）之祖父即被上訴人劉佳增（
    36年9月30日出生）之父劉德（民國前25年9月9日出生，
    於58年1月30日死亡），生前將其所有之系爭土地贈與上訴
    人，於36年12月26日辦理所有權移轉登記，嗣系爭土地於42
    年5月31日依實施耕者有其田條例由政府徵收移轉所有權，
    發給補償地價總額共計稻谷實物1萬7,996公斤（其中70%為
    實物土地債券、30%為公營事業股票），由臺灣土地銀行苗
    栗分行代辦發放徵收補償事宜，徵收補償資料蓋有斯時土地
    所有權人劉紹猷於43年3月11日用印領收之印文等情，業據
    上訴人提出除戶戶籍謄本、臺灣土地銀行苗栗分行97年2月2
    9日栗代字第0970000159號函暨徵收補償地價清冊及領取補
    償耕地地價結計清單及土地登記謄本在卷可稽（見原審卷第
    235至240頁、第13至15頁、第102至105頁) ，且原審並函詢
    臺灣土地銀行苗栗分行、苗栗縣政府，經該分行以99年12月
    3日栗代字第0990002991號、苗栗縣政府以100年2月14日府
    地權字第1000027207號函覆屬實（見原審卷第151、168頁）
    ，且上訴人亦自承其主張事實之證據依據為上開臺灣土地銀
    行苗栗分行97年2月29日栗代字第0970000159號函暨附件等
    語(見本院卷第31頁背面)，是上訴人主張對其自行提出之上
    開0970000159號函文質疑真正(見本院卷第9頁) ，且稱原審
    未予函詢土地銀行及苗栗縣政府查證云云，即不可採。
  (二)按因侵權行為所生之損害賠償請求權，.....。自有侵權行
    為時起，逾十年者亦同，民法第197條第1項後段定有明文。
    查上訴人固主張系爭徵收補償及相關徵收補償卷宗資料，係
    由劉德代上訴人領取並保管，劉德逝世時，仍由被上訴
    人及追加被告保管，渠等有易保管為所有之侵占行為等情，
    惟查劉德係58年1月30日過世之事實，已如前述，上訴人
    亦自承被上訴人及追加被告自劉德過世後，渠等繼承後即
    一直予以隱匿等語(見本院卷第337頁)，則依上訴人主張被
    上訴人及追加被告易保管為所有之侵權行為，應自58年間即
    發生，距上訴人於97年3月間聲請調解(調解不成立證明書可
    憑，見本院卷第23頁)，早已逾十年時效期間，揆諸前開規
    定，被上訴人主張時效完成，自屬有據，上訴人既主張追加
    被告為共同侵權行為人，時效完成之效力自及於追加被告。
    上訴人自不得再依侵權行為法律關係，向被上訴人及追加被
    告請求損害賠償。
  (三)又按民事訴訟如係由原告主張權利者，應先由原告負舉證之
    責，若原告先不能舉證，以證實自己主張之事實為真實，則
    被告就其抗辯事實即令不能舉證，或其所舉證據尚有疵累，
    亦應駁回原告之請求(見最高法院17年上字第917號判例意旨
    參照)。查上訴人主張系爭徵收補償及相關徵收補償卷宗資
    料，係由劉德代上訴人領取並保管，劉德逝世時，仍由
    被上訴人及追加被告保管，雙方間有寄託關係，而劉德死
    亡後，復由與劉德生前同財共居之被上訴人及追加被告繼
    續保管，經上訴人於97年知悉後催告被上訴人返還，均置之
    不理等情，業為被上訴人及追加被告否認有保管上開徵收補
    償及相關徵收補償卷宗資料，並辯稱上訴人應先證明此筆款
    項係由先祖劉德領取等語，經查：
    1.依上開上訴人提出臺灣土地銀行苗栗分行97年2月29日栗
      代字第0970000159號函所附領取補償耕地地價結計清單顯
      示（見原審卷第13至15頁），其上僅蓋有土地所有權人劉
      紹猶即上訴人於43年3月11日領收之印文，並無由他人代
      理領取之紀錄，雖被上訴人並不爭執上訴人主張劉德於
      生前將土地贈與子女及孫子女後，因子孫「皆未成年」，
      仍由劉德保管所有權狀及印章等事實(見本院卷第7、29
      9頁)，然查上訴人於43年間發放系爭徵收補償時業已成年
      (20年11月16日生)，斯時是否仍由劉德保管系爭土地之
      所有權狀及印章，而代上訴人領取並保管系爭徵收補償及
      相關徵收補償資料，已為有疑，雖上訴人復主張伊於43年
      3月11日，台灣大學即將畢業，每月忙於畢業論文及畢業
      考試，且客家子弟在上一代尚生存時絕不過問家庭財政情
      況，否則觸犯不孝之大禁忌云云，然查上訴人斯時縱忙於
      課業，惟台北至苗栗並無交通阻隔，上訴人返回苗栗並非
      難事，當無法以課業為由即推定必由他人領取，且系爭土
      地已由劉德贈與上訴人，已如前述，與財產仍屬家族大
      家長所有之情形不同，亦難認系爭補償金被通知領取時，
      未知會上訴人，是上訴人此部分主張，尚無法作為有利上
      訴人之認定，再查上訴人另主張現行在非本人出面辦理時
      ，均需交出委託狀、授權文件，係近數年來國民法意識提
      升之結果，在此之前，對持有本人所有權狀、印鑑、身分
      證及有關證件者，均信為有權代理而辦事云云，然上訴人
      除無法舉證證明當時苗栗縣政府確實如此草率作法外，且
      查上訴人已無法舉證證明系爭補償金為劉德所領取之事
      實，已如前述，尚不得以劉德保有上訴人之所有權狀、
      印鑑等即逕認劉德有代為領取之情，故上訴人此部分主
      張尚不足採。
    2.上訴人復主張伊所有一切所有權狀、印鑑、國民身分證等
      均由劉德保管，伊所有坐落福基段水田約0.6甲以買賣
      方式，移轉所有權登記與被上訴人之母吳安妹，51年4月
      至53年3月當時伊不在台灣，如何具領過戶用印鑑證明、
      簽名出賣土地云云，然查領取補償金與移轉所有權登記有
      不同規定方式，自無法比附援引，況按印鑑證明係須由當
      事人申領，顯然並非劉德申領，且上開土地移轉登記予
      吳安妹既有印鑑證明，表示有授權他人辦理，與本件補償
      金之領取，並無顯示有印鑑證明書資料不同，亦無劉德
      有授權代領之相關資料以資佐證，是劉德雖保管有上訴
      人印鑑等資料，仍無以此推定系爭土地補償金等係由劉
      德代為領取。
    3.上訴人再主張被上訴人曾自承劉德於58年間死亡，當時
      伊才大學2年級，伊不知道劉德生前是否就有將所保管
      物品返還上訴人，或是劉德死亡後由伊大媽即劉德之
      法定配偶劉黃東洋保管，劉黃東洋於60幾年過世，她保管
      的東西放在那裡伊也不曉得等語，反面解釋可確知劉德
      確實有領取該土地補助款云云，惟查被上訴人所稱僅不確
      定之猜測語氣，已難認被上訴人知系爭補償金及徵收資料
      係劉德領取及保管，且43年3月11日領取系爭補償金時
      ，被上訴人僅6足歲(36年9月30日生)，如何知是否劉德
      領取，況上訴人自承家庭財政在上一代人在世時，晚輩不
      過問等語，作為晚輩之被上訴人又如何知劉德在世時有
      無保管系爭補償金及徵收補償資料，益證被上訴人所述，
      確僅屬猜測，尚難認已自認系爭補償金及徵收補償資料係
      由劉德領取及保管之情，故上訴人此部分主張自不可採
      。
    4.上訴人續主張劉德死亡後，係由劉德生前同財共居之
      繼承人即被上訴人及追加被告繼續保管等情，然查上訴人
      已無法證明系爭補償金及徵收補償資料係由劉德領取及
      保管，已如前述，自難認有後續保管責任由同財共居之被
      上訴人及追加被告保管之事實，自屬上訴人推測之詞，自
      難逕信。
    5.上訴人另主張:「被上訴人在原審97年度訴字第398號卷(
      下簡稱398號卷)內承認有取得此項補償款，但因時效而主
      張時效之抗辯權(該卷第32頁)，原審97年自字第12號(12
      號刑事卷)亦承認『民事的東西已經被我丟掉』(12號刑事
      卷第26頁倒數第七行)，又稱『而且這些財產也不是他的
      』(12號刑事卷第26頁倒數第六行)云云，經查被上訴人在
      398號卷(按:與本件請求相同，嗣於97年4月11日撤回該訴
      訟)之97年4月10日言詞辯論期日中固主張時效「抗辯」，
      惟並未自認有取得系爭補償金，業據本院依上訴人聲請調
      取該卷宗核閱無訛，又所謂12號刑事卷第26頁倒數第七行
      、第六行有被上訴人上開陳述云云，經查被上訴人縱有「
      民事的東西已經被我丟掉」之陳述，亦語焉不詳，無法證
      明係指系爭補償金及徵收補償資料，又「而且這些財產也
      不是他的」之陳述，亦至多係質疑劉德當初給予上訴人
      之財產，非屬上訴人原有財產等情，亦無承認系爭補償金
      及徵收補償資料係由被上訴人領取或繼承，是上訴人此部
      分主張，容有誤會。
    6.續查上訴人主張臺灣苗栗地方法院檢察署(下簡稱苗栗地
      檢署)不起訴處分書內容，亦足以上述事實之佐證云云，
      惟查依原審依職權調取之苗栗地檢署97年度偵字第4526號
      不起訴處分書內容觀之，係因上訴人撤回對被上訴人之刑
      事告訴(侵占)，檢察官始依刑事訴訟法第252條第5款規定
      為不起訴處分，顯然僅為程序上認定，已難認有何上訴人
      主張事實存在。復依原審依職權調取之臺灣臺北地方法院
      檢察署(下簡稱臺北地檢署)97年度偵字第24451號不起訴
      處分書內容觀之，亦係上訴人對被上訴人之刑事告訴(侵
      占及偽造文書)已逾追訴時效期間而依刑事訴訟法第252條
      第2款規定為不起訴處分，亦僅屬程序規定之認定，並無
      法證明上訴人之主張為真實。
    7.第查上訴人主張伊與先祖劉德間，係無因管理經本人承
      認之關係，依照委任之規定，受任人因處理委任事務所收
      取之物品本應歸還上訴人，上訴人得依民法第597、598條
      及第541條第1項規定提出請求，被上訴人與追加被告有繼
      承事實，依法負連帶責任云云，然查上訴人並無法證明劉
      德在43年3月11日代上訴人領取系爭補償金及保管系爭
      徵收補償資料，已如前述，是被上訴人及追加被告為劉
      德之繼承人為被上訴人所不爭執(見本院卷第347頁背面)
      ，自繼承劉德之一切權利義務，固毋庸置疑(自毋庸再
      以上訴人另以追加被告有代其收租之事實，來證明追加被
      告有繼承事實)，然上訴人與劉德間既無法證明就系爭
      補償金及徵收補償資料有委任(無因管理準用)、寄託關係
      存在，劉德對上訴人自無負返還系爭補償金及徵收補償
      資料之義務，從而上訴人依民法第1153條繼承關係，據以
      請求被上訴人及追加被告連帶返還系爭補償金及徵收補償
      資料云云，即無理由，同理，上訴人依民法第179條不當
      得利法律關係，請求被上訴人及追加被告返還系爭補償金
      等，亦屬無據。
    8.至上訴人聲請查詢第一銀行苗栗分行、華南銀行苗栗分行
      、苗栗縣公館鄉農會、合作金庫苗栗分行、彰化銀行苗栗
      分行、苗栗縣公館鄉公館郵局、臺灣土地銀行苗栗分行有
      關被上訴人及追加被告、劉德、黃東洋、吳安妹、劉秀
      美、謝秋梅、曾細銀、劉紹猷及劉喜等親戚之帳戶，以明
      瞭被上訴人及追加被告是否有隱藏系爭補償金結果，雖有
      上開行庫檢送相關存款帳戶等(見本院卷第58至205頁)，
      惟上訴人主張上開資料得證明被上訴人及追加被告很富裕
      等語(見本院卷第238頁背面)，惟查被上訴人及追加被告
      很富裕之原因多樣，尚無法逕認被上訴人及追加被告之存
      款數額與系爭補償金有關，況經本院審之上開帳戶資料內
      容，亦無一筆款項與43年3月11日領取系爭補償金之日期
      相當，自難認被上訴人與追加被告有取得或隱藏系爭補償
      金在渠等或親戚間帳戶中。
  (四)綜上所述，上訴人主張本於侵權行為、委任(無因管理準用)
    、寄託、不當得利、繼承之法律關係，請求被上訴人及追加
    被告應連帶給付上訴人141萬6千797元，及自起訴狀繕本送
    達之翌日起，按年息5%計算之利息；應連帶負責返還上訴人
    「徵收令」、「耕地被徵收補償地價清冊」及「領取補償耕
    地地價結計清單」等徵收卷宗，為無理由，不應准許。其假
    執行之聲請亦失所附麗，應併予駁回。原審就被上訴人侵權
    行為及寄託關係部分之請求，為上訴人敗訴之判決，及駁回
    其假執行之聲請，並無不合。上訴意旨指摘原判決不當，求
    予廢棄改判，為無理由，應予駁回。另上訴人追加被告劉佳
    坤及追加委任、不當得利、繼承法律關係部分，亦無理由，
    應予駁回。
  (五)又本件事證已臻明確，兩造其餘之攻擊或防禦方法及證據，
    經本院斟酌後，認為不足以影響本判決之結果，自無逐一詳
    予論駁之必要，併此敘明。
五、據上論結，本件上訴及追加之訴均為無理由，依民事訴訟法
    第385條第1項前段、第449條第1項、第78條，判決如主文。
中    華    民    國   100    年    12    月    27    日
                    民事第五庭
                        審判長法  官  李錦美
                              法  官  陳博享
                              法  官  黃雯惠
正本係照原本作成。
如不服本判決，應於收受送達後20日內向本院提出上訴書狀，其
未表明上訴理由者，應於提出上訴後20日內向本院補提理由書狀
（均須按他造當事人之人數附繕本）上訴時應提出委任律師或具
有律師資格之人之委任狀；委任有律師資格者，另應附具律師資
格證書及釋明委任人與受任人有民事訴訟法第466條之1第1項但
書或第2項（詳附註）所定關係之釋明文書影本。如委任律師提
起上訴者，應一併繳納上訴審裁判費。
中    華    民    國   100    年    12    月    28    日
                              書記官  秦慧榮
附註：
民事訴訟法第466條之1（第1項、第2項）：
對於第二審判決上訴，上訴人應委任律師為訴訟代理人。但上訴
人或其他法定代理人具有律師資格者，不在此限。
上訴人之配偶、三親等內之血親、二親等內之姻親，或上訴人為
法人、中央或地方機關時，其所屬專任人員具有律師資格並經法
院認為適當者，亦得為第三審訴訟代理人。